【裁判字號】    98,訴,1025
【裁判日期】    981214
【裁判案由】    侵權行為損害賠償
【裁判全文】
臺灣臺南地方法院民事判決              98年度訴字第1025號
原      告  乙○○
            丙○○
被      告  甲○○
訴訟代理人  王進輝律師
上列當事人間請求侵權行為損害賠償事件，經本院於民國98年
11月30日言詞辯論終結，判決如下：
    主  文
原告之訴及假執行之聲請均駁回。
訴訟費用新臺幣參仟貳佰元由原告負擔。
    事實及理由
一、原告起訴主張：
  (一)被告與原告乙○○於民國96年4月23日15時30分許，在臺南
    市○○區○○路151巷30弄16號法聖宮前，因細故發生口角
    ，被告徒手毆打原告乙○○，原告丙○○見狀上前勸阻，被
    告亦毆打原告丙○○，致原告乙○○受有頭部外傷之傷害，
    原告丙○○受有頭部之損傷、左肩挫傷之傷害，其後被告又
    持棍棒追打原告乙○○、丙○○，並追入原告丙○○之兄龔
    永忠位於臺南市○○路151巷30弄10號住處。原告乙○○、
    丙○○均為善良家庭主婦，生活單純，奉公守法，卻無端遭
    被告侵害，原告乙○○被辱罵「討客兄」，又遭被告毆打成
    傷；原告丙○○上前勸阻亦遭毆傷，被告又持棍棒當街追打
    原告乙○○、丙○○，原告乙○○、丙○○受有屈辱，人格
    、名譽、社會評價、形象已貶損殆盡；且被告毫無悔意，又
    拒不向原告乙○○、丙○○道歉，至今原告乙○○、丙○○
    忍受鄰居異樣眼光，甚至於背後指指點點，實感痛不欲生。
    被告又於98年8月24日下午1點，在臺南市○○路151巷30弄
    10 號門口，口出惡言，辱罵原告丙○○及其姐丁○○，造
    成原告丙○○家人人心惶惶。爰依據侵權行為法律關係，請
    求非財產上之損害賠償，並為回復名譽之適當處分。
  (二)對於被告抗辯之陳述：
    按民法第197條第1項所謂請求權人知有損害，非僅指單純知
    有損害而言，其因而受損害之他人行為為侵權行為，亦須一
    併知之，若僅知受損害及行為而不知其行為為侵權行為，則
    無從本於侵權行為請求賠償，時效即無從進行，此觀最高法
    院85年台上字第1927號判例自明。被告在刑事案件審理中矢
    口否認有追打原告之事實，甚至委任律師據理力爭，被告之
    證人林秀月、邱愛涼亦證述被告並無出手毆打原告，在此諸
    多之誤導下，請求權時效自不能以案發當日認定原告「明知
    」有損害及賠償義務人之起算日，況損害名譽應與傷害之侵
    權行為有異，被告對原告名譽之損害至今乃持續中，請求權
    時效之起算應與傷害行為不同，被告所為時效抗辯，顯為卸
    責之詞。
  (三)聲明：(1)被告應給付原告乙○○、丙○○各新臺幣（下同）
    10萬元，暨自起訴狀繕本送達翌日起至清償日止，按年息百
    分之5計算之利息；(2)被告應在中華日報、中國時報、聯合
    報、自由時報、蘋果日報等五家報社，以刊登費用總計10萬
    元，刊登如附件所示之道歉啟事，回復原告乙○○、丙○○
    之名譽；(3)訴訟費用由被告負擔；(4)原告願供擔保請准予宣
    告假執行。
二、被告則以：
  (一)被告於96年4月23日傷害等侵權行為，所犯刑事案件已經判
    刑確定，原告提出本件訴訟，已經超過侵權行為請求權時效
    ，請求權既已罹於時效而消滅，本件請求應無理由。
  (二)被告並未於98年8月24日辱罵原告丙○○，且(1)證人丁○○
    於鈞院證稱：「當日下午約1點…當時林盈富及被告二人在
    罵時，我妹妹不在」，後又改稱：「（法官問：後來當日1
    點多被告罵你妹妹時，原告丙○○是否在場？）原告丙○○
    打電話叫林怡君報警」，是以證人丁○○就被告在罵時（被
    告否認有罵原告），原告丙○○是否在場已經前後不一；(2)
    原告丙○○則陳稱：「是我先打電話給林怡君，林怡君在西
    門路西藥房接到我電話後，再打電話報案」，後改稱：「我
    沒有叫林怡君報案，應該是丁○○教林怡君報案」，原告丙○○就有無叫林怡君報案，前後所述不一；(3)證人丁○○證
    稱：「原告丙○○打電話叫林怡君報警」，原告丙○○卻稱
    ：「我沒有叫林怡君報案，應該是丁○○教林怡君報案」，
    兩人之陳述，亦見歧異；(4)原告丙○○陳稱：「當日下午約
    1 點多…不久我又外出買東西…一直到當天下午約4、5點我
    才又回娘家，我回到娘家後才聽到丁○○說在我離開後所發
    生的事情」等語，將聽聞被告罵人及教唆報案之事，脫離原
    告丙○○自身；然比對原告丙○○所陳報之通聯記錄，訴外
    人林怡君係於98年8月24日13點44分43秒至13點53分26秒打
    電話報警，且警方之勤務報告記載：「…於14時05分…報案
    人丙○○稱鄰居甲○○均會不之何原因無緣無故辱罵他及女
    兒林怡君不雅言語…」，則依勤務報告內容知悉報案人應為
    原告丙○○，若係林怡君報案，斷無自陳「辱罵原告他及女
    兒」之字眼出現。且報案之時間為98年8月24日13點44分43
    秒至13點53分26秒，足證證人丁○○並未叫林怡君報案，而
    原告丙○○又陳稱「當天下午約4、5點我才又回娘家，我回
    到娘家後才聽到丁○○說，在我離開後所發生的事情」，則
    在訴外人林怡君不在場又何能得知此事而報案呢？又從原告
    丙○○先稱「是我先打電話給林怡君，林怡君在西門路西藥
    房接到我電話後，再打電話報案」，可知原告丙○○及證人
    丁○○所指被告罵人時，原告丙○○根本在場，而被告並無
    罵人之言語，故原告丙○○陳述與證人丁○○證詞才會如此
    矛盾。
  (三)並聲明：(1)原告之訴及假執行之聲請均駁回；(2)訴訟費用由
    原告負擔；(3)如受不利判決，願供擔保請准宣告免為假執行
    。
三、本院得心證之理由：
    原告乙○○、丙○○主張被告於民國96年4月23日15時30分
    許，先後毆打原告乙○○、丙○○成傷，且持持棍棒當街追
    打原告乙○○、丙○○，且辱罵原告乙○○「討客兄」；被
    告又於98年8月24日在臺南市○○路151巷30弄10號門口辱罵
    原告丙○○，爰訴請被告賠償非財產上損害賠償及登報回復
    名譽損害等情，惟為被告所否認，並以上開情詞為辯，是
    本件所應審究者為(一)被告於96年4月23日傷害等侵權行為是
    否已罹於請求權時效？(二)被告有無於98年8月24日辱罵原告
    丙○○？茲於下列說明本院之判斷意見：
四、被告於96年4月23日傷害等侵權行為已罹於請求權時效：
  (一)按民法第197條第1項規定：「因侵權行為所生之損害賠償請
    求權，自請求權人知有損害及賠償義務人時起，2年間不行
    使而消滅」。又關於侵權行為損害賠償請求權之消滅時效，
    應以請求權人實際知悉損害及賠償義務人時起算，非以知悉
    賠償義務人因侵權行為所構成之犯罪行為經檢察官起訴，或
    法院判決有罪為準。（最高法院72年台上字第738號判例意
    旨參照）。
  (二)被告甲○○與原告乙○○、丙○○為鄰居關係，於96年4月2
    3日15時30分許，在臺南市○○區○○路151巷30弄16號之法
    聖宮前，被告與原告乙○○因細故發生口角，被告徒手毆打
    原告乙○○，原告丙○○見狀上前勸阻，亦遭被告毆打，致
    原告乙○○受有頭部外傷之傷害，原告丙○○受有頭部之損
    傷、左肩挫傷之傷害，其後被告為追打原告乙○○、丙○○
    二人，而無故進入原告丙○○之兄龔永忠位於臺南市○○路
    151巷30弄10號住處等情，此有郭綜合醫院96年4月23日診斷
    證明書2份附於被告所犯傷害等刑事卷宗可憑（見警卷第9-1
    0頁），核與原告乙○○、丙○○於刑事案件中指訴被告傷
    害其身體之部位大致相符，又被告所犯傷害、無故侵入住宅
    刑事案件，經臺灣臺南地方法院檢察署檢察官以96年度偵字
    第8875號提起公訴，經本院以96年度簡字第3221號判處傷害
    部分拘役50日，減為拘役25日；又傷害部分拘役50日，減為
    拘役25日；無故侵入住宅部分拘役40日，減為拘役20日；應
    執行拘役60日；被告不服提起上訴，經本院以97年度簡上字
    第59號判決駁回其上訴確定，已於97年8月12日執行完畢等
    情，業據本院依職權調閱本院97年度簡上字第59號被告傷害
    等刑事案件卷宗核閱無誤，足認被告於96年4月23日傷害及
    當街追打原告乙○○、丙○○之事實，應可採信。至原告乙○○主張當日被告辱罵其「討客兄」一節，惟原告乙○○於
    警詢中指訴「法聖宮宮主林弘毅當街辱罵我討客兄」等語（
    見警卷第2頁），復於本院刑事一審審理中陳述：「就是法
    聖宮的前面，就聽到林宏毅罵我討客兄」等語（見本院刑事
    一審卷宗第32頁），足認原告乙○○指訴林弘毅辱罵其「討
    客兄」，而非指訴被告辱罵其「討客兄」，此外，復無其他
    證據證明被告有何辱罵原告乙○○「討客兄」之事實，原告
    乙○○此部分主張，尚嫌無據，應不可採。
  (三)被告雖於96年4月23日傷害及當街追打原告乙○○、丙○○
    ，已如上述，惟本院參酌原告乙○○、丙○○與被告為鄰居
    關係，原告乙○○、丙○○遭被告於96年4月23日15時30分
    許毆打原告乙○○、丙○○成傷，被告並持棍棒追打原告乙○○、丙○○，原告乙○○、丙○○乃於同日即前往郭綜合
    醫院驗傷，並於同日開立診斷證明書等情觀之，依一般社會
    通念，原告乙○○、丙○○遭被告毆傷並當街追打，應即對
    自身受有身體及名譽上損害有所認識，且原告乙○○、丙○○與被告為鄰居關係，本即相互知悉熟稔，難認原告乙○○
    、丙○○有何不知賠償義務人為被告之理，應認原告乙○○
    、丙○○於96年4月23日已知悉被告傷害其身體受傷及當街
    追打名譽受損之行為；況原告乙○○、丙○○於96年5月4日
    向臺南市警察局第二分局對具體指述被告傷害之犯行，且提
    出傷害告訴，並提出郭綜合醫院診斷證明書證明其受有傷害
    之事實，此有民眾言詞告訴紀錄表附於警卷足參（見警卷第
    2、4、8頁），足徵原告至遲於96年5月4日已知悉受有身體
    及名譽損害並明確認識被告即為賠償義務人，揆諸上開說明
    ，本件被告傷害及當街追打原告乙○○、丙○○侵權行為損
    害賠償請求權之消滅時效，應以原告乙○○、丙○○實際知
    悉損害及賠償義務人時即96年4月23日起算，於98年4月23日
    2年請求權時效完成而消滅，縱自原告乙○○、丙○○於96
    年5月4日向警方提起傷害告訴時起算，亦已於98年5月4日2
    年請求權時效完成而消滅。然原告乙○○、丙○○於98年7
    月27日始具狀提起本件侵權行為損害賠償，此觀原告民事起
    訴狀上自明（見本院98年度補字第303號卷第3頁），是原告
    提起本件訴訟時，已罹於侵權行為損害賠償請求權2年消滅
    時效，被告所為時效抗辯，自屬可採。
  (四)原告乙○○、丙○○主張侵害名譽與傷害之侵權行為有異，
    被告對原告乙○○、丙○○名譽之損害至今乃持續中，時效
    之起算應與傷害行為不同云云乙節。惟按人格權受侵害時，
    以法律有特別規定者為限，得請求損害賠償或慰撫金（非財
    產上損害賠償）；不法侵害他人之身體、健康、名譽、自由
    、信用、隱私、貞操，或不法侵害其他人格法益而情節重大
    者，被害人雖非財產上之損害，亦得請求賠償相當之金額。
    其名譽被侵害者，並得請求回復名譽之適當處分，民法第18
    、195條第1項定有明文，是名譽權受他人侵害自得依上開規
    定請求非財產上損害賠償，並得請求回復名譽之適當處分，
    然民法195條乃為人格權受有損害之賠償方法特別規定，其
    本質上仍為侵權行為損害賠償，時效應依民法197條之規定
    ，自請求權人知有損害及賠償義務人時起，2年間不行使而
    消滅之適用，並不因所侵害者之法益為名譽權抑或身體權而
    有不同。是以原告乙○○、丙○○於96年4月23日案發當日
    或至遲於96年5月4日提出刑事告訴時即已知悉遭被告當街追
    打致名譽權受損之事實，其對於被告侵害名譽之侵權行為損
    害賠償請求權應自96年4月23日或至遲自96年5月4日即開始
    起算，於98年4月23日或98年5月4日已罹於請求權時效，原
    告主張回復名譽之時效起算與傷害侵權行為時效起算不同，
    並無足採。
  (五)至原告主張被告在刑事案件審理中固否認毆打原告乙○○、
    丙○○之事實，並聲請傳喚證人林秀月、邱愛涼到庭證述被
    告並未出手毆打原告乙○○、丙○○，在此諸多之誤導下，
    自不能以案發當日認定侵權行為損害賠償請求權時效之起算
    日云云，惟查，侵權行為請求權時效應以請求權人實際知悉
    損害及賠償義務人時起算，非以知悉賠償義務人因侵權行為
    所構成之犯罪行為經檢察官起訴，或法院判決有罪為準，已
    如上述，被告在刑事案件不認罪所為之辯解，及證人於刑事
    案件中所為有利於被告之證述，並不影響民事侵權行為損害
    賠償請求權之消滅時效起算日之認定，原告此部分主張，難
    認可採。
五、被告並未於98年8月24日辱罵原告丙○○：
  (一)按當事人主張有利於己之事實者，就其事實有舉證之責任，
    民事訴訟法第277條前段定有明文。又民事訴訟如係由原告
    主張權利者，應先由原告負舉證之責，若原告先不能舉證，
    以證實自己主張之事實為真實，則被告就其抗辯事實即令不
    能舉證，或其所舉證據尚有疵累，亦應駁回原告之請求（最
    高法院17年上字第917判例意旨參照）。
  (二)原告主張被告於98年8月24日下午1點許，在臺南市○○路15
    1巷30弄10號門口，口出惡言，怒罵原告丙○○及其姐丁○○，經原告丙○○通知其女林怡君，再由其女林怡君向派出
    所報案，警員有前來處理乙節，並提出通話明細表1紙及照
    片4幀為證，惟查：本院依職權向臺南市警察局第二分局長
    樂派出所查詢結果，承辦警員張志祥函覆「職警員張志祥與
    楊永芳於98年8月24日擔服14時至16時金融機構巡邏勤務，
    於14 時5分許接獲值班警員蕭玄益通報，在臺南市○○區○○路151巷30弄12號有民眾需要警方協助，經迅速到達現場
    了解，報案人丙○○（女、49.12.25）稱隔壁鄰居甲○○（
    男、57.10.05）均會不知何原因無緣無故辱罵她及女兒林怡
    君（女、74.02.09）不雅言語，希望警方前往規勸，警方到
    達現場時鄰居甲○○已趁報案人丙○○打電話報警時離去，
    警方至其住處（臺南市○○區○○路151巷30弄16號）向甲○○母親及兄長說明來意，並希望家人能代為規勸，不要再
    發生辱罵他人之行為」等語，此有臺南市警察局第二分局長
    樂派出所警員張志祥之執勤報告附卷可憑（見本院卷第48頁
    ），則依上開報告內容觀之，警員張志祥於當日下午2時5分
    許接獲值班警員通知後，立即前往現場，經原告丙○○當場
    向警員張志祥陳稱被告無故辱罵其本人與其女林怡君等情，
    惟據證人丁○○於本院審理中證述：當日中午12點，我在我
    哥哥位於武聖路151巷30弄10號住處時，被告以三字經罵我
    妹妹丙○○；當日下午約1點，被告騎機車載他朋友林盈富
    經過我哥哥位於武聖路151巷30弄12號住處，停車站在門口
    ，林盈富大聲罵「幹你娘雞歪（台語）」，被告很小聲罵「
    幹你娘雞歪（台語）」，當時我在我哥哥位於武聖路151巷
    30弄10號住處聽到不敢出來，原告丙○○不在家等語（見本
    院卷第56-57頁），惟原告丙○○則指陳：當天下午1點多，
    被告騎機車經過，他沒有停車，我剛好從外面要進去我哥哥
    位於武聖路151巷30弄10號住處，被告看到我就說「你看什
    麼」，我不理他，他就騎車離開，不久我就外出直到當天下
    午4、5點回去我哥哥住處，才聽丁○○說我離去後所發生之
    事等語（見本院卷第57頁），是依據證人丁○○證述被告於
    當天中午12時及下午1時各辱罵原告丙○○1次，被告於當天
    中午12時以三字經辱罵原告丙○○時，原告丙○○在場，被
    告於當天下午1時以三字經辱罵原告丙○○時，原告丙○○
    不在場；核與原告丙○○主張被告於當天中午12時看見原告
    丙○○時，原告僅謂「你看什麼」，並未以三字經辱罵原告
    丙○○等情不符，又被告於當天下午1時縱有以三字經辱罵
    ，惟當時原告丙○○並不在場，且被告並未指名道姓，則被
    告是否辱罵原告丙○○，尚難遽予認定，此外，原告丙○○
    所提之通話明細表1紙及照片4幀（見本院卷第62-64頁），
    僅能證明確有通話紀錄及警員到場處理情形，尚不足以認定
    被告於當天下午1時許辱罵原告丙○○之事實，此外，復查
    無其他積極證據足以證明被告於98年8月24日辱罵原告丙○○之事實，原告此部分主張，尚乏依據，不足採信。
六、綜上各情，原告乙○○、丙○○對於被告於96年4月23日傷
    害等侵權行為請求權已罹於2年時效消滅，被告抗辯請求權
    時效完成，拒絕給付，洵屬有據；又原告丙○○主張其於98
    年8月24日遭被告辱罵等情，並未舉證以實其說，不足採信
    。是原告乙○○、丙○○本於侵權行為之法律關係，請求被
    告給付原告乙○○、丙○○非財產上損害賠償各100,000元
    ，暨自起訴狀繕本送達被告翌日起至清償日止，按年息百分
    之5計算之利息，並登報道歉以回復原告乙○○、丙○○之
    名譽，為無理由，應予駁回。原告之訴既經駁回，其假執行
    之聲請，亦失所附麗，應併予駁回。
七、末按法院為終局判決時，應依職權為訴訟費用之裁判；又訴
    訟費用，由敗訴之當事人負擔；共同訴訟，按其人數，平均
    分擔訴訟費用，民事訴訟法第87條第1項、第78條、第85條
    第1項前段分別定有明文。本件原告之訴為無理由，本件訴
    訟費用確定為3,200元（即第一審裁判費），應由敗訴之原
    告負擔。
八、據上論結，本件原告之訴為無理由，依民事訴訟法第87條第
    1項、第78條、第85條第1項前段，判決如主文。
中    華    民    國    98    年    12    月    14    日
                  民事第二庭法  官     張桂美
以上正本證明與原本無異。
如不服本判決，應於送達後20日內，向本院提出上訴狀並表明上
訴理由，如於本判決宣示後送達前提起上訴者，應於判決送達後
20日內補提上訴理由書（須附繕本）。
中    華    民    國    98    年    12    月    14    日
                            書記官     謝安青
┌────────────────────────────┐
│附件：                                                  │
│                                                        │
│道歉啟事                                                │
│道歉人：甲○○                                          │
│道歉人甲○○於民國96年4月23日15時30分許，在台南市中西區 ○○○○路151巷30弄16號之法聖宮前與乙○○小姐發生口角，出手 │
│毆打又持棍棒當街追打乙○○小姐、丙○○小姐致二人受傷及名│
│譽受損。今道歉人深感後悔；謹向乙○○小姐、丙○○小姐公開│
│道歉。                                                  │
└────────────────────────────┘


司法院資訊處製作；財團法人民間司法改革基金會備份。
